【裁判字號】    95,台上,2935
【裁判日期】    950530
【裁判案由】    貪污
【裁判全文】
最高法院刑事判決            九十五年度台上字第二九三五號
    上  訴  人  甲○○
上列上訴人因貪污案件，不服台灣高等法院高雄分院中華民國九
十五年二月二十一日第二審更審判決（九十四年度上更(一)字第三
二三號，起訴案號：台灣高雄地方法院檢察署九十二年度偵字第
九九九七號），提起上訴，本院判決如下：
    主  文
原判決撤銷，發回台灣高等法院高雄分院。
    理  由
本件原判決認定上訴人甲○○自民國七十一年間起至九十一年七
月間止，擔任高雄市前鎮區明孝里里長。緣九十年七月十一日，
高雄市發生潭美水災，中央政府及高雄市政府乃依據「行政院補
助高雄市七一一水災特別救濟金」、「高雄市防救天然災害及善
後處理自治條例」（下稱救災自治條例）、「高雄市天然災害救
助標準」等規定，辦理水災災害救助，先由受災戶填寫「高雄市
七一一水災積水財物受損致影響生計申請調查表」（下稱水災受
損調查表）第一頁部分、居住事實證明書後，再授權委由里長審
核有居住之事實並予以簽名或蓋章證明，申請人再連同查核表一
併交給區公所，復由里幹事及管區警員共同會勘住屋積水是否達
五十公分以上及財物是否受損致影響生計後，層轉高雄市政府社
會局及中央政府有關單位審核。上訴人身為里長，依中央政府、
高雄市政府之授權，負責辦理七一一水災居住事實證明書之審核
，為受公務機關委託承辦公務之人，明知其配偶姜洪金碖所有位
在高雄市○鎮區○○里○○街一０七號房屋（下稱系爭房屋）未
供實際生活居住使用，與前開規定限定補助對象須以「實際生活
居住之房舍，非供營利使用」之要件不符，且明知里長若未在居
住事實證明書內簽名或蓋章證明，則居民無從辦理申請補助，其
對本件救災補助之發放與否亦有審核權，竟利用其負責審核居住
事實證明書之機會，意圖為姜洪金碖不法之所有，於九十年七月
二十四日，在高雄市○鎮區○○路三十九號，由其代姜洪金碖填
寫居住事實證明書中姜洪金碖確居住於「高雄市○鎮區○○里○
○街一０七號」部分後，並於其受委託辦理職務上所掌之上開不
實之居住事實證明書「前鎮區明孝里辦公室里長」欄蓋印證明，
表示系爭房屋之住戶確已符合實際生活居住房舍之救助規定後，
復持之向區公所辦理申請補助款，致辦理水災救助之相關審核人
員，因此陷於錯誤，認該址已符合實際居住之救助規定，而由中
央政府（行政院）准予補助新台幣（下同）二萬元、高雄市政府
准予補助一萬元，發放由姜洪金碖具領完畢，而詐得三萬元，足
以生損害於中央政府（行政院）及高雄市政府對水災補助款核定
之正確性等情。因而將第一審諭知上訴人無罪部分之判決撤銷，
改判依牽連犯從一重論處上訴人受公務機關委託承辦公務之人，
利用職務上之機會，詐取財物罪刑。固非無見。
惟查：科刑之判決書，須將適用法律有關之認定事實為詳實之記
載，然後於理由內逐一說明其憑以認定之證據，使事實與理由兩
相一致，方為合法。倘事實記載先後齟齬，或事實與理由不相配
合，或理由說明互相矛盾，按諸刑事訴訟法第三百七十九條第十
四款規定，即有判決理由矛盾之違法，自足構成撤銷之原因。又
現行刑法第十條第二項規定：「稱公務員者，謂依法令從事於公
務之人員。」第三項規定：「稱公文書者，謂公務員職務上制作
之文書。」參諸貪污治罪條例第二條後段，特就受公務機關委託
承辦公務之人另作規範之立法例，足見此類受託承辦公務之人員
，於其委辦事項所作成之文書，尚無逕認為現行刑法所稱公文書
之餘地。再地方制度法第五十九條第一項前段規定：「村（里）
置村（里）長一人，受鄉（鎮、市、區）長之指揮監督，辦理村
（里）公務及交辦事項。」系爭由里長用印之「居住事實證明書
」，其內容為：「本人姜洪金碖戶籍設於高雄市○鎮區○○里○
○街一０七號，實際居住高雄市○鎮區○○里○鄰○○街一０七
號，以上所言屬實，如有不實，願負一切法律責任，並將溢領災
害救助金額繳還高雄市政府。立書人：姜洪金碖（印）、身分證
字號：Ｒ二０一００九（後三碼詳卷），聯絡電話：八二一（後
數碼詳卷）。前鎮區明孝里辦公室、里長：『前鎮區明孝里長甲
○○』（印文）」（見偵查卷第三十二頁），依高雄市政府民政
局九十四年四月十二日高市民政一字第０九四０００三七二六號
函說明二末段謂：「居住事實證明書」，係由申請人自行切結，
里辦公處證明（見原審上訴卷第一三五頁），似指該證明書係以
里長身分對於民眾立具之切結書內容予以認證；另由高雄市政府
社會局九十三年十二月二十三日高市社局二字第０九三００三六
九八九號函略謂：高雄市政府頒布之各區里長證明書事項中，並
無「居住事實證明書」之項目。上揭「居住事實證明書」係因應
緊急狀況之需，由本局臨時製發做為民眾申請補助時，請里長協
助證明之用，其上列有里長簽名乙欄，供里長證明，屬於正式公
文書等語（見同上卷第七十八頁），似亦認里長之出具居住事實
證明書，屬上揭地方制度法第五十九條第一項前段所定之「交辦
事項」。原判決事實欄既認定上訴人為里長，復謂係「依中央政
府、高雄市政府之授權，負責辦理七一一水災居住事實證明書之
審核，為受公務機關委託承辦公務之人」（見原判決第二頁第三
至五行），已有認定事實前後不一，並與卷內證據資料互相齟齬
之判決理由矛盾之違誤，且既論以受公務機關委託承辦公務之人
，利用職務上之機會詐取財物罪，復認具有該身分之人，所製作
之文書係屬公文書，而論以行使登載不實公文書罪（見原判決第
八頁末行、第九頁第一、二行、第十頁第一、二行），亦難認無
法則適用不當之違法。再原判決事實認定七一一水災補助對象須
以「實際生活居住之房舍，非供營利使用」為要件（見原判決第
二頁第七、八行），乃其理由內則說明發放救助金之標準以「設
籍本市（高雄市）並實際居住受災地點者為限」（見原判決第九
頁第四、五行），即不無認定事實與理由說明不相一致之判決理
由矛盾之違失。以上，或為上訴意旨所指摘，或屬本院得依職權
調查之事項，應認原判決仍有撤銷發回更審之原因。原判決不另
諭知無罪部分，基於審判不可分原則，應併予發回。
據上論結，應依刑事訴訟法第三百九十七條、第四百零一條，判
決如主文。
中    華    民    國  九十五  年    五    月   三十   日
                      最高法院刑事第八庭
                          審判長法官  張  春  福
                                法官  呂  丹  玉
                                法官  洪  昌  宏
                                法官  蔡  彩  貞
                                法官  林  勤  純
      本件正本證明與原本無異
                                      書  記  官
中    華    民    國  九十五  年    六    月    二    日
                                                Ａ


司法院資訊處製作；財團法人民間司法改革基金會備份。
